臺灣高等法院臺南分院刑事判決　　　　　九十一年度上更(二)字第四四九號　　 潛
　　　上　訴　人
　　　即　被　告　丙　○　○
　　　指定辯護人　本院公設辯護人　戊　○　○
右上訴人因殺人未遂案件，不服臺灣臺南地方法院九十年度訴緝字第二號中華民國九
十年三月二十三日第一審判決（起訴案號：臺灣臺南地方法院檢察署八十八年度偵字
第二一六一號、八十八年度偵字第四五三○號），提起上訴，經本院判決後，由最高
法院第二次發回更審，本院判決如左：
      主      文
原判決關於丙○○持木棍毆打乙○○、丁○○部分暨定執行刑部分均撤銷。
丙○○使人受重傷未遂，處有期徒刑肆年。
      事      實
一、丙○○於民國（下同）八十七年十一月二十六日晚上十時三十分許，酒後（未致
    精神耗弱狀態）在臺南縣山上鄉南洲村圖書館前，因見乙○○、丁○○夫妻牽手
    散步行經該處，心生不悅，乃趨前向乙○○夫妻大喊：「三小」（台語，意為
    做什麼事），隨即被不詳之人拉回。詎丙○○旋即折返，假意向乙○○夫妻道歉
    ，竟出其不意，徒手毆打乙○○頭部，遭乙○○擋下後，丙○○竟萌使人受重傷
    之犯意，隨手撿拾路邊木棍（未扣案），重擊丁○○頭部及乙○○頭部、背部、
    腰部等，致乙○○受有左後枕部挫傷瘀腫（五×五公分）、左背部挫傷瘀腫（十
    ×二‧五公分）、左腰部挫傷瘀腫（十×二‧五公分）、左上臂挫傷瘀腫（六×
    二公分）、左下腿背側挫傷瘀腫（六×二公分）等傷害；丁○○則受有頭部外傷
    、顱骨骨折、右側頭皮撕裂傷（一公分）、右側前額葉硬膜下出血等傷害，經送
    醫急救後，始倖免於難。
二、案經乙○○、丁○○訴由臺南縣警察局新化分局報請臺灣臺南地方法院檢察署檢
    察官偵查起訴。
      理      由
一、訊據上訴人即被告丙○○矢口否認有殺人犯行，辯稱：當時是他們夫妻在吵架，
    吵到伊，伊才出去要他們不要吵，後來是互毆，伊也有受傷，他們是因為剛好在
    伊家門口吵架，才會出去云云。
二、經查：
(一)前揭事實，業據被告丙○○坦承持木棍毆擊告訴人乙○○、丁○○不諱，並經告
    訴人乙○○、丁○○於原審審理時指訴綦詳（見原審八十八年度訴字第八○六號
    影印卷第三十、六十二頁、原審九十年度訴緝字第二號卷第三十二頁），而告訴
    人乙○○受有左後枕部挫傷瘀腫（五×五公分）、左背部挫傷瘀腫（十×二‧五
    公分）、左腰部挫傷瘀腫（十×二‧五公分）、左上臂挫傷瘀腫（六×二公分）
    、左下腿背側挫傷瘀腫（六×二公分）等傷害，丁○○受有頭部外傷、顱骨骨折
    、右側頭皮撕裂傷（一公分）、右側前額葉硬膜下出血等傷害，復有侯安醫院診
    斷證明書、財團法人奇美醫院診斷證明書及丁○○於奇美醫院就診之病歷資料在
    卷可稽。
(二)被告辯稱：伊與乙○○互毆，受有頭部、左手臂、左手肘、右手臂等處淤腫受傷
    云云，提出十全診所診斷證明書為證（見台南縣警察局新化分局影印卷第三十五
    頁），然本件係於八十七年十一月二十六日發生，而該診斷證明書記載被告至該
    診所治療之日期係八十七年十二月二日，兩者時間相隔六日，已難認係與乙○○
    互毆時所受之傷，另參以乙○○於原審審理時亦否認其與被告互毆，陳稱：「（
    你們是否互毆？）我沒有打他，他身上的傷是開車撞到電線桿造成的」（見原審
    八十八年度訴字第八○六號影印卷第五十一頁），顯見該診斷證明書所載被告所
    受之傷，尚難認係案發當時與乙○○互毆所致，被告所辯，委無足取。被告再辯
    稱：係因揮舞木棍不慎打到告訴人丁○○云云，舉出證人甲○○證稱：「．．丙○○拾起路邊棍子打乙○○，因為他們有在追逐，丙○○將棍子往後甩時有打到
    丁○○，至於打到何部位，我未看清楚」（見原審八十八年度訴字第八○六號影
    印卷第四十頁），惟被告如何以木棍重擊丁○○頭部，致丁○○受有頭部外傷、
    顱骨骨折、右側頭皮撕裂傷（一公分）、右側前額葉硬膜下出血等傷害等情節，
    迭經乙○○及丁○○於警訊、偵查中及原審審理時指訴甚詳，且丁○○受傷之部
    位，在於頭部，並致頭部顱骨骨折之傷害程度，甚且因頭部骨折、頭皮撕裂傷、
    前額葉硬膜下出血等嚴重傷害，一度病危，亦有病危通知單一份在卷可稽（見警
    卷第三十三頁），顯非被告所稱揮舞木棍不慎打到所能造成之傷害，又證人甲○○證稱：丙○○將棍子往後甩時有打到丁○○之情，亦與被告所稱：他持木棍前
    後移動揮舞欲打乙○○，因丁○○剛好站在被告後面，而被被告向後揮舞之木棍
    打中頭部之情不符，是證人甲○○此部分證詞，要非可信。足認被告所辯，純係
    避重就輕之詞，不足採信。被告再於本院前審審理時聲請傳訊其前妻楊欣渝作證
    ，謂楊欣渝當時在伊家，是楊欣渝叫他去處理本案的云云，但其自案發迄最高法
    院本次發回前均未主張另有楊欣渝其人在場，且本件事證已明，自無傳訊楊欣渝
    之必要，併為明。
(三)按殺人罪之成立，須行為人於行為時，具有使人喪失生命之故意，始克相當。是
    殺人未遂與傷害之區別，應視加害人有無殺意為斷，不以兇器種類及傷痕之多少
    為絕對標準。下手之情形如何，有無殺死被害人之動機，被害人受傷之程度，被
    害人受傷處所是否為致命部位，及傷痕多寡，輕重如何，僅足供認定有無殺意之
    參考，究不能據為區別殺人未遂與傷害之絕對標準，故不能僅因被害人受傷之位
    置係屬人體要害處，即認定加害人自始即有殺被害人之犯意（最高法院二十年度
    非字第一○四號判例、九十年度台上字第一八九七號判決參照）。本件告訴人乙○○、丁○○雖一再指訴：係經被告與其父高福富、伯父高福樹三人持木棍圍毆
    等情，但經檢察官調查結果認：高福富及高福樹均堅決否認有參與毆打之行為，
    被告由始至終供稱僅其一人所為，且參以被告正值年輕力壯之際，其以一木棍一
    人毆擊告訴人夫妻二人，並致二人受重傷，並非事理所無，本件亦無發現其他兇
    器可供認定高福富、高福樹犯罪所用，告訴人亦無法舉出任何證人以供調查，自
    不能以告訴人二人臆測之詞，遽入高福富、高福樹於罪，此部分證據不足云云，
    而為高福富、高福樹不起訴處分，有八十八年度偵字第四三五○號不起訴處分書
    可憑（見該偵查卷第二十六、二十七頁），告訴人乙○○亦供稱：高福富及高福
    樹二人未打丁○○（見四五三○號偵查卷第六頁），足認告訴人夫妻均為被告持
    木棍所傷。至告訴人丁○○於原審稱：他（被告）打我一下，我就不省人事了（
    見原審八十八年度訴字第八○六號影印卷第三十一頁），可能告訴人丁○○被打
    昏之後不知何事，因丁○○身上之傷多處，被告持木棍應非祇毆打告訴人丁○○
    一下，足可確認。又被告與告訴人夫妻，素不相識，亦無怨嫌，為彼等供述在卷
    ，本件發生之原因，據被告稱：「當時是他們在我家前面爭吵，我才出去向他說
    這麼晚是在吵什麼，我就回家去。而他不高興，我是回去向他道歉，而他卻出手
    打我，我才出手打他的」（見本院上訴卷第六十三頁），告訴人乙○○稱：因見
    其夫妻牽手散步行經該處，心生不悅云云，僅因偶發事件，細故發生爭執，被告
    自無致告訴人夫妻生命於死之殺人動機；且證人甲○○證稱：「（有無目睹丙○○與乙○○、丁○○發生衝突？）有的，我當天十時左右剛好路過丙○○他家，
    我家就在他家附近；我是在他家前面看見，丙○○看到乙○○他們在吵架，丙○○說要吵到別的地方吵，乙○○回丙○○的話後，他們就起衝突，起先用空手在
    打，後來丙○○拾起路邊棍子打乙○○，．．」（見原審八十八年度訴字第八○
    六號影印卷第三十九頁、第四十頁），益見被告無殺人之犯意；告訴人乙○○縱
    曾指稱：「他當時是對我全身打，也有打到我的頭部；因為我已倒在地下了，所
    以我的傷勢大部分在左邊」（見原審八十八年度訴字第八○六號影印卷第五十二
    、六十二頁），依告訴人乙○○提出之診斷證明書所示，其傷勢為五處，顯見被
    告亦無繼續毆打要使其喪失生命之殺人故意。而按以棍棒攻擊人體，如傷及血脈
    、臟腑或頭部等處，均極易致人受重傷，此乃一般人所共知，被告持木棍毆打告
    訴人夫妻，並致告訴人丁○○頭部骨折、頭皮撕裂傷、前額葉硬膜下出血等嚴重
    傷害，一度病危，有病危通知單一份可參（見警卷第三十三頁），如顱內之血塊
    未取出會造成死亡，亦有奇美醫院九十年八月二日奇醫字第三九一二號函可稽（
    見本院上訴卷第五十九頁），告訴人乙○○受有外傷五處，左後枕部挫傷瘀腫達
    五×五公分之嚴重傷害，若非及時就醫診斷仍恐有惡化或致死之虞，有侯安醫院
    九十年八月十六日侯醫字第○八一六號函在卷可考（見本院上訴卷第九十八頁）
    ，被告自有重傷害之犯意，被告於本院最後審理時並坦承：要告訴人等重傷害等
    語（見本院上更二卷第七十一頁），尚難因告訴人丁○○之傷害一度病危，如顱
    內之血塊未取出會造成死亡，告訴人乙○○非及時就醫診斷仍恐有致死之虞，而
    繩以被告有殺人罪責。被告辯稱伊無殺人犯意等語，尚可採信，但被告仍難辭重
    傷害罪責。本件事證已臻明確，被告犯行洵堪認定。
三、核被告持棍毆打告訴人乙○○、丁○○所為，係犯刑法第二百七十八條第一項、
    第三項重傷未遂罪。公訴人以被告係犯刑法第二百七十一條第二項、第一項殺人
    未遂罪，起訴法條，尚有未洽，應予變更。被告以一重傷行為同時觸犯二重傷未
    遂罪，為同種類想像競合犯，應從一重處斷。被告已著手於重傷乙○○、丁○○
    之實施，惟尚未發生重傷害之結果，為未遂犯，應依刑法第二十六條前段規定按
    既遂犯之刑度減輕之。原審就被告持棍毆打乙○○、丁○○部分，認罪證明確，
    因予論罪科刑，固非無見。惟原判決認被告此部分係成立殺人未遂罪，尚有未洽
    。被告上訴意旨，執以指摘原判決不當，為有理由，自應由本院就被告持棍毆打
    乙○○、丁○○部分，暨定執行刑部分撤銷改判之。爰審酌被告之品行、因細故
    持棍毆打告訴人、告訴人所受之傷害、尚未與告訴人夫妻成立和解、及犯罪後之
    態度等一切情狀，量處有期徒刑四年，以資懲儆。被告持以犯案木棍一支，未經
    扣案，且非被告所有，不另為沒收之諭知。
四、據上論斷，應依刑事訴訟法第三百六十九條第一項前段、第三百六十四條、第二
    百九十九條第一項前段、第三百條，刑法第二百七十八條第一、三項、第二十六
    條前段、第五十五條、判決如主文。
本案經檢察官林炎昇到庭執行職務。
中  華  民  國      九十一      年      十一      月      二  十        日
                                臺灣高等法院臺南分院刑事第一庭
                                    審判長法官  茆    臺    雲
                                          法官  李    文    福
                                          法官  蔡    長    林
右正本證明與原本無異。
如不服本判決，應於判決送達後十日內向本院提出上訴狀，其未敘述理由者並應於提
出上訴狀後十日內向本院補提理由書（應附繕本）。
                                    法院書記官  李    培    薇
中  華  民  國      九十一      年      十一      月      二十一        日
附錄本案論罪科刑法條全文：
刑法第二百七十八條：
  使人受重傷者，處五年以上十二年以下有期徒刑。
  犯前項之罪因而致人於死者，處無期徒刑或七年以上有期徒刑。
  第一項之未遂犯罰之。
